---
title: "Linea de tiempo"
author: "Bernardo Ancidey"
date: "23 de enero de 2020"
output: pdf_document
---

```{r setup, include=FALSE}
knitr::opts_chunk$set(echo = TRUE)
```

## Librerías

Se suben las librerías

```{r librerias}
library(ggplot2)
library(scales)
library(lubridate) # Opera con fechas y sus formatos
library(ggrepel) #Evita la superposición de textos en los gráficos
```

## Datos

Se cargan los datos:

```{r datos, echo=FALSE}
df <- read.csv('hitos.csv', header= TRUE, sep= ";")
df
```

Lo primero que haremos es definir una fecha para cada una de estas filas como el día 1 del mes.



```{r DefineFecha}
df$date <- with(df, ymd(sprintf('%04d%02d%02d', year, month, 1)))
df <- df[with(df, order(date)), ]
head(df)
```
A continuación se convierte el estado (status) en una variable categórica ordinal, en orden de criticidad que va de "Existente a "Cerrada". También se definen algunos valores de color hexadecimales para asociarlos a estos estados.

```{r estatus}
status_levels <- c("Existente", "Renovada", "Nueva Etapa", "Cerrada")
status_colors <- c("#0070C0", "#00B050", "#FFC000", "#C00000")

df$status <- factor(df$status, levels=status_levels, ordered=TRUE)
```

En la línea de tiempo, se quiere variar la altura y la dirección de las líneas, porque de lo contrario el texto de los hitos chocará. Se necesita asignar las líneas y las alturas para que los hitos del mismo mes sean los mismos, por lo que sólo se cambian los valores de altura y posición.

A continuación, se ordena los datos por fecha y estado, de modo que el estado "cerrado"" se traza en último lugar y los colores que se muestran son para el estado de los hitos cerrados.

```{r orden}
positions <- c(0.5, -0.5, 1.0, -1.0, 1.5, -1.5)
directions <- c(1, -1)

line_pos <- data.frame(
    "date"=unique(df$date),
    "position"=rep(positions, length.out=length(unique(df$date))),
    "direction"=rep(directions, length.out=length(unique(df$date)))
)

df <- merge(x=df, y=line_pos, by="date", all = TRUE)
df <- df[with(df, order(date, status)), ]

head(df)
```

Si hay múltiples hitos para un mes determinado, se necesita alterar ligeramente sus posiciones (ligeramente más alto si está por encima de la línea de tiempo y ligeramente más bajo si está por debajo).

Se puede hacer un recuento acumulativo de fechas individuales para comprobar si se tienen múltiples hitos para un mes determinado.


```{r reposicion}
text_offset <- 0.05

df$month_count <- ave(df$date==df$date, df$date, FUN=cumsum)
df$text_position <- (df$month_count * text_offset * df$direction) + df$position
head(df)
```
Como se quiere mostrar todos los meses en las líneas de tiempo, no sólo los meses para los que hay eventos, se crear un dataframe que contenga todos los meses.

Se empieza 2 meses antes del primer hito y se termina 2 meses después del último hito para tener un poco de memoria intermedia.

```{r MemoriaIntermedia}
month_buffer <- 2

month_date_range <- seq(min(df$date) - months(month_buffer), max(df$date) + months(month_buffer), by='month')
month_format <- format(month_date_range, '%b')
month_df <- data.frame(month_date_range, month_format)
```

Se hace lo mismo para los años que también se quieren mostrar.

Sólo se mostrarán los años para los que hay un cruce de diciembre/enero, esto es lo que está haciendo la línea de intersección (intersect).

```{r interseccion}
year_date_range <- seq(min(df$date) - months(month_buffer), max(df$date) + months(month_buffer), by='year')
year_date_range <- as.Date(
    intersect(
        ceiling_date(year_date_range, unit="year"),
        floor_date(year_date_range, unit="year")
    ),  origin = "1970-01-01"
)
year_format <- format(year_date_range, '%Y')
year_df <- data.frame(year_date_range, year_format)
```

Ahora que se tienen los datos en un estado listo para ser trazados, se puede armar el gráfico, del cual debido a que los meses y años aparecen muy juntos, se optó por desaplicarlos. Igualmente se usó el paquete la función *geom_text_repel* del paquete *ggrepel* para evitar la superposición del texto de los hitos:

```{r lineaTiempo}
png(filename = "hitos.png", width = 800, height = 600)
timeline_plot<-ggplot(df,aes(x=date,y=0, col=status, label=milestone))
timeline_plot<-timeline_plot+labs(col="Hitos")
timeline_plot<-timeline_plot+scale_color_manual(values=status_colors, labels=status_levels, drop = FALSE)
timeline_plot<-timeline_plot+theme_minimal()

# Trazar una línea negra horizontal para la línea de tiempo
timeline_plot<-timeline_plot+geom_hline(yintercept=0, 
                color = "black", size=0.3)

# Trazar líneas de segmentos verticales para hitos
timeline_plot<-timeline_plot+geom_segment(data=df[df$month_count == 1,], aes(y=position,yend=0,xend=date), color='black', size=0.2)

# Trazar los puntos de dispersión en cero y la fecha
# timeline_plot<-timeline_plot+geom_point(aes(y=0), #size=3)

# No muestra los ejes, posiciona apropiadamente la leyenda
timeline_plot<-timeline_plot+theme(axis.line.y=element_blank(),
                 axis.text.y=element_blank(),
                 axis.title.x=element_blank(),
                 axis.title.y=element_blank(),
                 axis.ticks.y=element_blank(),
                 axis.text.x=element_blank(),
                 axis.ticks.x =element_blank(),
                 axis.line.x =element_blank(),
                 legend.position = "bottom"
                )

# Mostrar el texto de cada mes
#timeline_plot<-timeline_plot+geom_text(data=month_df, #aes(x=month_date_range,y=-0.1,label=month_format),size#=2.5,vjust=0.5, color='black', angle=90)
# Mostrar el texto del año
#timeline_plot<-timeline_plot+geom_text(data=year_df, #aes(x=year_date_range,y=-0.15,label=year_format, #fontface="bold"),size=1.5, #color='black',vjust=0.5, #angle=90)
#Mostrar el texto de cada hito
timeline_plot<-timeline_plot+geom_text_repel(aes(y=text_position,label=milestone),size=4.0)
print(timeline_plot)
dev.off()
print(timeline_plot)
```

